【裁判字號】    89,保險,37
【裁判日期】    900813
【裁判案由】    給付保險金
【裁判全文】
臺灣臺北地方法院民事判決  八十九年度保險字第三七號
    原      告  甲○○
    法定代理人  乙○○
    訴訟代理人  丁○○
                馮玲玲
    法定代理人  丙○○
右當事人間請求給付保險金事件，本院判決如左：
    主      文
被告美商喬治亞人壽保險股份有限公司台灣分公司應給付原告新台幣陸佰拾萬元，
及自民國八十九年四月七日起至清償日止，按年息百分之十計算之利息。
原告其餘之訴駁回。
訴訟費用由被告美商喬治亞人壽保險股份有限公司台灣分公司負擔十分之九，餘由原
告負擔。
本判決第一項於原告以新台幣貳佰壹拾萬元供擔保後，得假執行；被告美商喬治亞人
壽保險股份有限公司台灣分公司如於假執行程序實施前，以新台幣陸佰拾萬元為原
告預供擔保，得免為假執行。
原告其餘假執行之聲請駁回。
    事實及理由
甲、程序方面：
    本件被告中央產物保險股份有限公司經合法通知，未於言詞辯論期日到場，核無
    民事訴訟法第三百八十六條所列各款情形，爰依原告之聲請，由其一造辯論而為
    判決。
乙、得心證之理由：
壹、原告方面：
一、聲明：
  (一)被告中央產物保險股份有限公司（下稱中央產物保險公司）應給付原告新台幣（
    下同）七十萬六千九百七十四元，及自起訴狀繕本送達翌日起，按年息百分之十
    計算之利息。
  (二)被告美商喬治亞人壽保險股份有限公司台灣分公司（下稱喬治亞保險台灣分公司
    ）應給付原告六百三十萬元，及自起訴狀繕本送達翌日起，按年息百分之十計算
    之利息。
  (三)願供擔保請准宣告假執行。
二、陳述：
  (一)原告於八十七年三月十四日參加由訴外人「名勝旅行社股份有限公司（下稱名勝
    旅行社）」主辦至菲律賓之旅遊，同年三月十七日晚上九時多，原告在所投宿之
    菲律賓宿霧市瑪麗佑旅館附近公園閒逛時，不幸遭遇搶匪，因原告當時未帶錢包
    出門，搶匪強盜未果，竟向原告臉部噴灑不明液體洩憤，原告左眼因此疼痛甚劇
    ，乃趕回旅館以大量清水沖洗，並即向名勝旅行社領隊曾毓桂報告，曾毓桂乃請
    來旅館之醫師，經診治後認為必須送至醫院治療，曾毓桂遂陪同原告至當地醫院
    就診。旅行結束返台後，原告至光田綜合醫院、省立台中醫院、台中榮民總醫院
    、中國醫藥學院附設醫院求診，惟未見好轉且反而日益惡化，原告之左眼（於本
    件菲律賓旅遊前左眼視力為零點九）不幸於八十七年四、五月間失明，目前視力
    只有零點零一。
  (二)被告中央產物保險公司部分：
    原告參加名勝旅行社所舉辦之上揭旅遊活動時，名勝旅行社依旅遊契約之約定向
    被告中央產物保險公司投保「旅行業綜合責任保險」，每人死亡或殘廢給付最高
    保險金額為二百萬元，醫療險為三萬元。嗣因原告發生前揭之意外事故致使左眼
    失明，名勝旅行社曾檢具相關文件向被告中央產物保險公司請求給付醫療險六千
    九百七十四元及殘障給付七十萬元，並出具同意書同意被告中央產物保險公司直
    接將上揭金額給付予原告，惟被告中央產物保險公司以原告並非被保險人為由拒
    絕理賠。由前述「旅行業綜合責任保險」第二十六條之約定等情，足見名勝旅行
    社與被告中央產物保險公司簽訂契約時，即已有使原告取得直接請求權之合意；
    另依據名勝旅行社所出具之同意書，亦可見名勝旅行社已將對被告中央產物保險
    公司之債權讓與原告，是原告以民法第二百六十九條第一項之規定或受讓自名勝
    旅行社之債權，請求被告中央產物保險公司依保險契約關係給付醫療費六千九百
    七十四元及殘障給付七十萬元，並依保險法第三十四條第二項之規定，給付自起
    訴狀繕本送達翌日起至清償日止，按年息百分之十計算之利息。
  (三)被告喬治亞保險台灣分公司部分：
    原告於八十五年三月二十六日向被告喬治亞保險台灣分公司投保百祥終身壽險，
    其中意外傷害身故及殘廢保險附約保險金額為八百萬元；另原告為參加名勝旅行
    社所舉辦之旅遊活動，復向被告喬治亞保險台灣分公司投保旅行平安保險，保險
    金額為一千萬元。原告既因意外事故致使左眼失明，則依前述二件保險契約，分
    別得向被告喬治亞保險台灣分公司請求二百八十萬元、三百五十萬元，惟原告向
    被告喬治亞保險台灣分公司請求給付，均未獲置理，是提起本件訴訟，請求被告
    喬治亞保險台灣分公司給付六百三十萬元，並依保險法第三十四條第二項之規定
    ，給付自起訴狀繕本送達翌日起至清償日止，按年息百分之十計算之利息。
貳、被告中央產物保險公司方面：
    被告中央產物保險公司未於最後一次言詞辯論期日到場，依其先前所提出之書狀
    及陳述略以：
一、聲明：
  (一)駁回原告之訴及假執行之聲請。
  (二)如受不利之判決，願供擔保請准宣告免為假執行。
二、陳述：
    系爭名勝旅行社與被告中央產物保險公司間之「旅行業綜合責任保險」契約，被
    保險人為名勝旅行社，並非原告，而此類責任保險之第三人即原告對保險人即被
    告中央產物保險公司並無直接請求之權；又系爭責任保險之保險利益為被保險人
    對第三人「依法應負之賠償責任」，而非第三人之身體、生命，縱原告身體有受
    到傷害，被告中央產物保險公司也未必須要負保險責任；另名勝旅行社雖所出具
    「意外醫療切結書」、「賠款同意書」，惟充其量只是通知出險及申請理賠，無
    從以此證明已經為債權讓與；且縱債權讓與屬實，保險理賠亦需依據事實認定加
    以核發，故名勝旅行社對原告是否依法需負賠償責任，更非名勝旅行社與原告之
    合意可以決定。從而，原告請求並無理由。
、被告喬治亞保險台灣分公司方面：
一、聲明：
  (一)駁回原告之訴及假執行之聲請。
  (二)如受不利之判決，願供擔保請准宣告免為假執行。
二、陳述：
  (一)原告應就左眼失明是否確係「外來突發的意外事故所致」之有利事實，應負舉證
    之責。又原告與被告喬治亞保險台灣分公司間之保險契約亦因複保險而無效。
  (二)原告主張事故發生日期為八十七年三月十七日，然原告卻於事故日期前三天分別
    密集向安泰人壽、寰宇人壽、全美人壽、大都會人壽、太平產物保險、新光人壽
    、及被告喬治亞保險台灣分公司投保鉅額保險，總金額一億元以上。且原告之職
    業應係房屋仲介員，其投保金額與其收入是否相當，不無疑問。又本件原告主張
    之事故日期為八十七年三月十七日，但所提出之診斷證明多在八十七年九月，期
    間已隔半年，則原告之左眼失明與事故是否有關，亦有疑問。
  (三)另比對原告於八十七年四月十日在國軍台中總醫院、於八十七年四月十三日、同
    年月二十三日在光田綜合醫院之診斷紀錄，可發現原告之左眼係於八十七年五月
    九日急遽惡化，則原告左眼失明亦可能為新傷所導致，而與八十七年三月十七日
    之事故無涉。
  (四)又原告所述之受傷經過疑點重重，與常情不合；且眼科醫師瞿錦春於另案即台中
    地方法院八十九年度保險字第二六號事件中曾經做證，依其作證之內容，也可見
    原告左眼失明與八十七年三月所受之傷並無關聯。
肆、兩造不爭執之事實：
一、原告主張其參加名勝旅行社所舉辦之旅遊活動時，名勝旅行社向被告中央產物保
    險公司投保旅行業綜合責任保險，每人死亡或殘廢給付最高保險金額為二百萬元
    ，醫療險為三萬元，嗣名勝旅行社曾檢具相關文件向被告中央產物保險公司請求
    給付醫療險六千九百七十四元及殘障給付七十萬元，並出具同意書同意被告中央
    產物保險公司直接將上揭金額給付予原告之事實，業據其提出旅行業綜合責任保
    險契約、出險通知書、意外醫療切結書、賠款同意書等為證，並為被告中央產物
    保險公司所不爭執；又原告主張其於八十五年三月二十六日向被告喬治亞保險台
    灣分公司投保百祥終身壽險，其中意外傷害身故及殘廢保險附約保險金額為八百
    萬元，及原告另向被告喬治亞保險台灣分公司投保旅行平安保險，保險金額為一
    千萬元之事實，業據其提出百祥終身壽險契約、旅遊平安險契約、保險費收據為
    證，並為被告喬治亞保險台灣分公司所不爭執，是均堪信為真實。
二、另原告主張其左眼之視力僅為零點零一之事實，業據其提出光田綜合醫院、台灣
    省台中醫院、台中榮民總醫院、及私立中國醫藥學院附設醫院等之診斷證明書為
    證，並為被告所不爭執，亦堪信為真實。
伍、原告請求被告中央產物保險公司給付保險金及遲延利息部分：
一、本部分所首應審酌者，係原告對被告中央產物保險公司有無任何請求權存在。經
    查：
  (一)按「責任保險人於被保險人對於第三人，依法應負賠償責任，而受賠償之請求時
    ，負賠償之責。」保險法第九十條定有明文。而此類之保險契約，核與保險法第
    九十二條為自己兼為他人利益之責任保險不同，非第三人利益之契約，故第三人
    不可逕向保險人請求給付保險金，至同法第九十五條之規定，係因被保險人為謀
    手續之便利避免收支之勞費，故通知保險人直接向第三人給付，保險人依此規定
    ，固可直接向第三人給付，但並非第三人得直接向保險人請求給付，七十二年五
    月二日司法院第三期司法業務研究會結論即採此見解。
  (二)本件原告雖主張依據名勝旅行社與被告中央產物保險公司所定立之旅行業綜合責
    任保險單條款第二十六條所載「被保險人（即名勝旅行社）或其受僱人因經營業
    務之疏怠或過失，於由其所安排或組團之旅遊期間內，因發生意外事故致旅遊團
    員體傷、死亡、或財物損害，依法應由被保險人負賠償責任而受賠償請求時，本
    公司（被告中央產物保險公司）對被保險人負賠償之責。」之內容，可證該保險
    契約有利益第三人利益契約之性質云云，然查前述條款之內容，僅係就承保範圍
    為詳盡說明而已，核其性質仍未逾保險法第九十條之範圍；且該條款亦仍明確表
    明「本公司對被保險人負賠償之責」之意旨，殊無直接賦予第三人即原告請求權
    之意思。從而，原告自不得執此條款即主張其對被告中央產物保險公司有直接請
    求給付保險金之權利存在。
  (三)另原告雖主張名勝旅行社已經將其對被告中央產物保險公司之債權轉讓與原告所
    有，並以名勝旅行社所出具之賠款同意書為證。然查，依卷附賠款同意書所載之
    內容，至多僅有通知被告中央產物保險公司，表明名勝旅行社同意被告中央產物
    保險公司直接將保險金交付與原告之意思，而無將名勝旅行社對被告中央產物保
    險公司之保險金債權轉讓與原告之意思，是原告以此同意書主張其已獲得債權讓
    與而得直接對被告中央產物保險公司請求保險金，亦無理由。
二、原告既對被告中央產物保險公司無任何請求權存在，則其請求被告中央產物保險
    公司給付七十萬六千九百七十四元之保險金，及自起訴狀繕本送達翌日起，按年
    息百分之十計算之遲延利息，即無理由。
陸、原告請求被告喬治亞保險台灣分公司給付保險金及遲延利息部分：
一、被告喬治亞保險台灣分公司抗辯於事故發生即八十七年三月十七日時，因原告向
    多家保險公司同時投保，故原告與被告喬治亞保險台灣分公司間之保險契約因複
    保險而無效；原告雖不爭執有重複投保之事實，但否認其與被告喬治亞保險台灣
    分公司間之保險契約因此而無效。是本部分所首應審酌者，係人身保險有無複保
    險制度之適用？及本件原告與被告喬治亞保險台灣分公司間之百祥終身壽險及旅
    行平安保險，是否因此無效？經查：
  (一)人身保險究竟有無保險法第三十五條至第三十八條有關複保險規定之適用，向為
    我國實務及學說之爭論問題。就此，本院基於左列原因，認為至少具定額保險性
    質之人身保險並不適用複保險制度：
  1.就此爭議問題，最高法院六十六年台上字第五七五號判決曾認為「查人身保險之
    射倖性質高於財產保險，倘投保金額過高，即易肇致道德危險，故保險人在承保
    之前，必須先行瞭解該保件是否有保額過高或危險過份集中之虞。惟要保人若有
    不良動機分投數保險公司，而事先事後匿蔽不為通知，此項危險率即不易測定，
    因是保險法第三十五條第三十七條乃設限制，賦要保人以必須通知之義務，藉資
    防微杜漸。保險法既將複保險列入總則，遍觀全編，又無人身保險應予除外之涵
    意，即不得謂限於財產保險始有其適用。」就上揭爭議問題採肯定見解。此外，
    諸如最高法院八十一年台上字第一一七二號判決、八十九年第二四九０號判決，
    亦採相同見解。
  2.惟最高法院八十六年度台上字第三０七五號、八十七年度台上字第八二一號、八
    十七年度台上字第一六六六號判決卻反於前述之實務見解，認為「複保險通知義
    務之規定，係因財產保險之目的在填補損害，有損害始有賠償，被保險人不得為
    超額賠償請求，亦不得以複保險為變相之超額保險，以防道德危險之發生，為使
    保險人於承保前即得就保額是否超逾，危險是否過分集中等為評估，以決定是否
    承保，故課予要保人以複保險通知之義務。反之，人身保險因人身無法以經濟上
    利益估定其價值，自無賠償超逾損害之情形，即無超額賠償可言，此觀人身保險
    之保險給付，多採定額給付理賠，而不計被保險人實際經濟損害若干自明。人身
    既屬無價，倘保險法有關複保險之規定於人身保險亦有其適用，要保人為複保險
    依保險法第三十六條之規定通知保險人，則於保險事故發生時，依保險法第三十
    八條之規定，各保險人僅就其所保金額負比例分擔之責，其賠償總額不得超過『
    保險標的』之價值，此不僅與人身保險為定值保險、定額理賠之本質有違，且將
    人身價值區限於某一價格，自屬輕蔑人類之生命、身體。是複保險通知義務之規
    定，雖列於保險法總則章，其適用範圍應僅限於財產保險，而不及於人身保險。
    」顯就前揭爭議問題，改採否定見解。
  3.本院以為前述採肯定說之最高法院見解，無非以法條排列方式及避免道德危險為
    其解釋之依據，然查：
    (1)複保險之條文雖規定於保險法總則，然於法律之適用上，總則之規定因性質不
      同而不適用於分則或其他條款之情形，實非鮮見，是難以此即認為複保險制度
      適用於人身保險。
    (2)又保險制度之本質原本即在於填補被保險人所受之損害，是以為防止被保險人
      經由保險制度獲得超過實際損害之補償（即利得禁止原則），保險法因此就超
      額保險、代位權等設有規定，此外，更藉由複保險制度之設立，防止被保險人
      透過重複投保之方式，以獲取不當利得，換言之，複保險制度實為利得禁止原
      則之下位制度；另依保險法第三十七條明示「意圖不當得利」為複保險無效之
      要件之一，及同法第三十七條限定善意複保險之賠償總額不得超過保險標的之
      價值等規定，亦可見複保險制度之規定，確係在避免被保險人之不當利得。另
      避免道德危險雖亦為複保險之間接效果之一，但道德危險之是否發生，主要應
      控制於意外事故之發生是否基於故意等要件，而非繫於複保險制度之是否適用
      ，舉例而言，若認為被保險人與十家保險公司各訂立保險金額一千萬元之人身
      保險契約有高度的道德風險，應用複保險制度加以控制，則如何解釋被保險人
      在只與一家保險公司訂立保險金額為一億或更高額度之人身保險契約時，反不
      受複保險制度之控制？是以前揭採肯定說之最高法院見解，顯係過分強調複保
      險在避免道德危險之間接效果，而忽略了該制度之直接立法目的與效果，均在
      於避免被保險人之不當利得。
    (3)複保險制度之目的既在避免被保險人之不當利得，則在受損害標的之價值無法
      估計，並無超額賠償或不當利得之可能的情形下（例如人身保險中屬於定額性
      質之死亡給付、殘廢給付、或人壽保險給付等），適用複保險制度，即屬有誤
      。是以，前揭採肯定說之最高法院見解，應有修正之必要。論者或認「人身無
      價」僅為哲學思維，在法律及現實社會上並無依據，惟本院作出前揭說明，並
      非依據「人身價值並無上限」，而係基於「人身價值無法估計」，二者有所不
      同；又「人身價值無法估計」之精神，並非僅存於保險法，舉例而言，在民法
      體系中，若被害人因受傷成殘而向加害人請求侵權行為損害賠償時，向來無法
      主張「被害人因受傷成殘，致使其身體價值由二千萬元降低為一千五百萬元」
      之五百萬元之差額，此亦足證人身價值實無法估計之事實，併此敘明。
  4.至於前揭採否定說之最高法院見解，雖對於複保險制度之目的有較為正確之解釋
    （惟於行文之間似乎將「定額保險」，誤為財產保險中積極保險所特有之「定值
    保險」），然其認為複保險制度不適用於人身保險之結論，亦忽略了人身保險中
    仍有損害補償性質之給付，而非僅有定額性質之給付，例如醫療費用保險，其性
    質既在填補損失，則自仍有不當利得之可能，是以複保險制度能否適用於損害賠
    償性質之人身保險，尚非無疑。惟可以肯定的是，基於前揭說明，定額性質之人
    身保險，並不適用複保險制度。
  (二)經查，依系爭百祥終身壽險中所附加之人身意外傷害附加契約，在被保險人一目
    視力永久完全喪失之情形下，保險人即應給付以保險金額百分之三十計算之保險
    金，有「喬治亞人身意外傷害保險附加契約（乙型）條款」及其附表在卷可稽；
    另依系爭旅行平安保險契約，在被保險人一目視力永久完全喪失的情形下，保險
    人即應給付以保險金額百分之三十五計算之保險金，有卷附「喬治亞旅行平安保
    險保險單條款」及其附表可資佐證。原告請求之保險金，既屬定額性質之人身保
    險金，揆諸前揭說明，即無複保險制度之適用，是縱原告確有同時重複投保之情
    事，系爭百祥終身壽險及旅行平安保險，在原告請求之範圍內，亦不因此而無效
    。
二、次查，本件原告向被告喬治亞保險台灣分公司請求保險金之依據，係前述系爭百
    祥終身壽險中所附加之「喬治亞人身意外傷害保險附加契約（乙型）條款」第七
    條：「（保險範圍）被保險人於本附約有效期間內，因遭遇外來突發的意外傷害
    事故，並以此意外傷害事故為直接且單獨原因，致其身體蒙受傷害或因殘廢或死
    亡時，依照本附約之約定，給付保險金。」及前述系爭旅行平安保險契約之「喬
    治亞旅行平安保險保險單條款」第二條：「被保險人於本契約有效期間內，因遭
    受意外傷害事故，致其身體蒙受傷害而致殘廢或死亡時，依照本契約的約定，給
    付保險金。前項所謂意外傷害事故指非由疾病引起之外來突發事故。」第六條第
    一項：「被保險人於本契約有效期間內遭受第二條約定的意外傷害事故，自意外
    傷害事故發生之日起致成附表所列二十八項殘廢程度之一者，本公司給付殘廢保
    險金，其金額按該表所列之給付比例計算。」等約定。然查，「意外傷害事故」
    之意義為何？具體事故發生時，被保險人應負何種舉證責任？學說及實務見解仍
    存有爭議，尚未有所定論。就此本院先析述如左：
  (一)按「傷害保險人於被保險人遭受意外傷害及其所致殘廢或死亡時，負給付保險金
    額之責。」保險第一百三十一條雖定有明文，但遍查保險法之其他規定，對何謂
    「意外」並無定義性條文。次查實務上於具體個案判斷時，亦多未就「意外」之
    意義加以闡釋，反多以解釋特定契約條款之方式，界定意外傷害保險之承保範圍
    ，例如「查系爭旅行平安保險保險單第二條『保險範圍』約定：『被保險人於本
    契約有效期間內，因遭遇外來、突發的意外傷害事故，並以此意外傷害事故為直
    接且單獨原因，致其身體蒙受傷害或因而殘廢或死亡時，依照本契約的約定給付
    保險金。』故本件保險契約性質上係傷害保險，必須導致傷害、殘廢或死亡之外
    界原因係出於意外，始足當之。」最高法院八十六年度台上字第一五五一號可資
    參照，另最高法院八十六年度台上字第一０四三號、八十五年度台上字第一四三
    ０號判決亦採此種解釋方法。惟本院認為，前揭解釋方式仍未對何謂「意外」作
    出解釋；況在保險法第一百三十一條就傷害保險僅明示「遭受意外傷害及其所致
    殘廢或死亡時」的情形下，所謂的「意外」本有其保險法上之特殊意義，需獨立
    於特定契約條款而為解釋，不受其他「外來」、「突發」等特定契約約定所界定
    ，否則若契約內容僅約定「遭遇意外傷害致殘廢或死亡時即應給付保險金」，而
    無其他約定時，最高法院前述之解釋方式即有難以適用之虞。
  (二)就此本院認為，「意外」在文義上原本就有其難以界定之處，且一般語意之「意
    外」，與保險法目的下所指涉之「意外」，也可能有所不同，因此不妨求諸比較
    法上之觀察。經查，德國「一般意外傷害保險條款」第二款第一項：「意外傷害
    者，指被保險人由於突然外來發生於其身上之事故，致其健康非自願性的受到傷
    害者而言。」之定義，係以「突然」、「外來」、「非自願性」等要件，界定「
    意外」之內涵，尚稱明確合理，亦符合保險法之目的，堪可作為解釋我國保險法
    第一百三十一條之借鏡。然而，前揭「非自願性」之要件，在我國保險法上除「
    故意」外，是否包括「重大過失」在內仍不無疑問，就此本院認為，依我國保險
    法第二十九條第二項、第五十三條第二項、第一百零九條第一項、第一百二十一
    條第一項、第一百二十八條、第一百三十三條、第一百三十四條第一項之規定，
    均將「故意」、「過失」並列的立法方式，可以查知立法者並無將「重大過失」
    與「故意」作相同評價之意圖，因此本院認為，在將前揭德國保險實務中所列「
    突然」、「外來」、「非自願性」的要件引進作為解釋我國保險法時，應將「非
    自願性」解釋為「非故意」，以避免因被保險人「重大過失」遭致傷害時，產生
    解釋上的疑義。綜上所述，本院認為我國保險法第一百三十一條所稱之「意外傷
    害」，其意義應指「被保險人由於突然、外來發生於其身上之事故，致其健康受
    到傷害；且此傷害，並非被保險人所故意造成者而言」。
  (三)補充說明的是，前述定義將「故意」與否列為判斷「意外」與否之要件，在我國
    實務上並非鮮見，例如最高法院八十六年度台上字第一五五一號判決、台灣高等
    法院八十七年度保險上字第二十二號、八十五年度保險上字第三號、八十四年度
    保險上字第十六號等判決，均曾以被保險人是否「故意」造成自己傷害，作為判
    斷該事故是否為「意外」事故之判斷基準；此外依德國保險契約法第一百八十條
    明定保險事故之發生，推定為非故意之意旨，亦足見將被保險人之是否故意，列
    為判斷事故是否屬於意外，有其依據。
  (四)意外傷害之意義既已如前述，則次應審酌者，係舉證責任分配之問題。就此，實
    務迭有不同見解：例如最高法院八十六年度台上字第一五五一號判決、台灣高等
    法院八十六年度保險上更(一)字第十一號、八十四年度保險上字第二十七號判決、
    台灣高等法院台中分院八十五年度保險上字第六號判決等，係依民事訴訟法第二
    百七十七條本文為其依據，認為被保險人應就保險事故係屬意外乙節，負舉證之
    責；但台灣高等法院高雄分院八十五年度保險上字第三號判決，卻認為保險人未
    能舉證被保險人係故意受傷，而為保險人不利之判決；又台灣高等法院台南分院
    八十七年度保險上字第四號判決，似係認為保險人之免責事由（事故由被保險人
    所誘致）若由被保險人舉證，並不公平。由以上之說明可見實務見解就舉證責任
    如何分配，見解仍相當歧異。就此，本院析述如下：
  1.按「保險人對於由要保人或被保險人或其代理人之過失所致之損害，負賠償責任
    ，但出於要保人或被保險人或其代理人之故意者，不在此限。」保險法第二十九
    條第二項定有明文，此一總則篇之規定，若性質相符且無適用上之疑義，原則上
    應能適用於各類險種；惟保險法第一百三十一條所稱之「意外傷害」，其內涵亦
    包括「非故意」之性質在內，已如前述，則「故意」一方面為保險人之免責事由
    ，應由保險人舉證，但另一方面「非故意」又係被保險人之權利發生要件之一，
    應由被保險人舉證，此一矛盾之現象，或許即為前述實務見解就舉證責任應如何
    分配，尚未能有所統一見解之緣故。
  2.實則在決定保險法第一百三十一條之舉證責任時，並無必要將「意外」視為一個
    整體事實以定其舉證責任分配（例如前述最高法院八十六年度台上字第一五五一
    號判決等所採用之方式），舉例而言，債篇修正前民法第一百八十四條第二項之
    規定：「違反保護他人之法律者，推定其有過失。」其立法之方式，即是將被侵
    權人原先對「損害的發生」、「因果關係」、「故意或過失」的舉證責任，以立
    法方式將其中一部分移轉與侵權人，而非令侵權人或被侵權人之任一方，負主張
    權利或免除義務的全部舉證責任；此外，依據德國保險契約法第一百八十條所定
    保險事故之發生，推定為非故意之意旨，也可見該國立法者僅將「故意」要件之
    舉證責任，移轉與保險人負擔，而不及於其他要件。因此，本院認為在決定意外
    傷害之舉證責任時，可以將「突然、外在事故及殘廢或死亡事實之存在」、「因
    果關係」、「非故意」等要件加以區別，分別定其舉證責任之分配，以求公允。
  3.本院認為在「突然、外在事故及殘廢或死亡事實之存在」及「因果關係」的舉證
    責任上，由於事屬被保險人之親身經歷，且屬積極事實，因此由被保險人負此二
    要件之舉證責任，應無不當；但在「非故意」的要件上，由於對被保險人而言係
    屬消極事實，原本即難證明，且相較之下，保險人一般而言較被保險人有更高之
    舉證能力，況其本質上亦屬保險人之免責要件，是為求公平起見，依據民事訴訟
    法第二百七十七條但書之規定，要求保險人就事故係「故意」所致乙節，負舉證
    責任，應屬允當。
  4.論者或謂若令保險人就事故係「故意」乙節負舉證責任，將可能因為保險人舉證
    不易，致使部分被保險人利用此一漏洞，謀取鉅額不當利益，危及保險制度之存
    在。前述疑慮或有其依據，然本院認為：
    (1)保險制度之本身目的之一，原本即在於風險分散，因此考量相關制度設計甚至
      是具體個案之舉證責任時，即應本於此一目的而為判斷。就此本院認為，若令
      保險人就「故意」負舉證之責，雖可能導致部分被保險人利用保險人舉證困難
      ，而遂行其詐騙保險金之目的，但此一不利益及風險，終究可以藉由保險制度
      分散與所有被保險人，而不必然危及保險制度；但若令被保險人就「非故意」
      乙節舉證，則雖然有詐騙意圖之被保險人將難以請求，但也勢必有部分確實受
      有意外傷害之被保險人，將因對「非故意」難以舉證而無法取得保險金。換言
      之，前者之風險可平均分配由全體被保險人所承擔；後者之風險，卻完全集中
      於無法舉證，卻確實受有意外傷害之被保險人，二者相較之下，以前者之舉證
      責任分配方式，較能符合保險法之目的，應至為明顯。
    (2)又，對於具有詐騙意圖之被保險人，保險人亦非毫無預防能力。舉例而言，保
      險人如於懷疑被保險人之意圖時（例如重複投保鉅量金額、或保險金額與被保
      險人之資力或需求顯不相符），自可拒絕訂定保險契約；另，保險人亦可藉由
      契約條款之設計，限定被保險人於重複對同一保險事故投保時，保險人給付保
      險金之範圍。凡此措施在不違反保險法目的及強制規定的情形下，均能有效降
      低及預防被保險人藉由保險制度詐騙保險金之情形，且亦均無窒礙之處。此外
      ，本院也認為藉由此種舉證責任之分配方式，現今部分保險業界浮濫納保於前
      ，事故發生後即藉由「被保險人無法舉證為意外」脫免給付保險金義務的不合
      理現象，得以適度導正。
三、經查，原告主張其於八十七年三月十四日參加由名勝旅行社主辦至菲律賓之旅遊
    ，同年三月十七日晚上九時多，原告臉部遭噴灑不明液體，乃以大量清水沖洗，
    並即向名勝旅行社領隊即證人曾毓桂報告，曾毓桂乃請來旅館之醫師，經診治後
    認為必須送至醫院治療，曾毓桂遂陪同原告至當地醫院就診，及旅行結束原告返
    台後，曾至光田綜合醫院、省立台中醫院、台中榮民總醫院、中國醫藥學院求診
    ，惟於八十七年四、五月間左眼失明，目前視力只有零點零一之事實，業據其提
    出診斷證明書、領隊報告、菲律賓警方之報案證明書及其譯文為證，核屬相符。
    被告喬治亞保險台灣分公司雖辯稱原告所主張之受傷經過與其受傷情形有所矛盾
    ，且無法證明事故與原告右眼失明間有因果關係，然查：
  (一)依卷附省立台中醫院、台中榮民總醫院、中國醫藥學院附設醫院診斷證明書所載
    ，原告左眼視力僅存零點零一之原因，為「化學性燒傷」及「角膜化學性燒傷」
    ，此一診斷結果，與原告主張之事故經過「係遭不明液體噴灑」要屬相符。被告
    喬治亞保險台灣分公司雖抗辯另依光田綜合醫院之病歷記載，係判斷為「左眼結
    膜炎」，及該醫院於八十七年七月十七日所出具之診斷證明書卻記載「可能是視
    神經病變」等情，與原告主張之事故經過有所矛盾云云，惟查，上揭光田綜合醫
    院所出具之診斷證明書，雖懷疑「視神經病變」為原告左眼視力僅餘零點零一之
    原因，惟亦表明「門診繼續進一步檢查與治療」，似未確認病因；且嗣經中國醫
    藥學院附設醫院作視覺誘發電位檢查，確認原告之視神經並未受損，有診斷證明
    書在卷可稽，足見光田綜合醫院的上述診斷結果容有誤失；況於另案即台中地方
    法院八十八年保險字第一一號事件中，光田綜合醫院於八十九年五月二十三日回
    函該院表示：「甲○○女士之左眼眼底檢查未發現視神經萎縮，其角膜呈現化學
    性灼傷後之病變。」有該回函在卷可稽，足見光田綜合醫院之最後診斷結果，與
    其他三家醫院已無不同，均係「化學性灼傷（或燒傷）」。就此本院認為，縱光
    田綜合醫院在病歷及八十七年七月十七日診斷證明書上的記載與其嗣後之診斷結
    果不同，亦不能因該醫院最初階段的可能診斷誤失，即認為原告所主張之事故經
    過與所受傷害之間有所矛盾。
  (二)被告喬治亞保險台灣分公司雖另舉訴外人瞿錦春眼科醫師於另案即台中地方法院
    八十九年度保險字第二十六號之證詞，辯稱原告所主張之事故經過不可採信，惟
    查：該眼科醫師是否具有系爭事件專業鑑定之能力？其與本件兩造之間是否有特
    殊利益關係？況該案被告均設於台北市，原告住於台中市，何以被告會指定無地
    緣關係（該證人在台北縣土城市開診）之基層開業醫師作為原告作檢查？均有疑
    問。被告喬治亞保險台灣分公司既未聲請傳訊該眼科醫生為鑑定人或證人，本院
    即無從查究上述各點，因此僅憑其於訴外之陳述，尚無從於本件作為證據。況該
    醫生曾證稱：「....  輕微化學性灼傷應是三個禮拜可痊癒，強酸、強鹼得話會
    伴隨角膜病變，但是當時她來就診的症狀不是灼傷引起，因為這種症狀不可能延
    續九個月存在（指輕微灼傷，不可能以前好後來又變壞）....。」「如果原告角
    膜病變是化學性灼傷所引起的，在受傷當時到四月二十三日間應該都有角膜病變
    的記載，光田醫院函覆指一般情況，不代表原告受傷的情況。光田五月十二日有
    提到化學性灼傷，七月十四日就沒有提到。」（卷附台中地方法院八十九年度保
    險字第二十六號八十九年九月十五日言詞辯論筆錄參照）此一證詞核與卷附光田
    綜合醫院、台中榮民總醫院對台中地方法院八十八年度保險字第十一號之回函，
    表示化學性灼傷會產生持續性病變，甚至持續數月之久之見解，均有差異，是其
    證詞更難採信。
  (三)被告喬治亞保險台灣分公司雖另辯稱原告視力係於八十九年五月九日始迅速惡化
    ，是原告無法舉證因果關係云云，惟查，經本院職權函查光田綜合醫院，該醫院
    函覆原告左眼（函覆誤載為右眼）視力減損之情形略為：八十七年四月八日為零
    點七、八十七年四月三十日為零點一、八十七年五月九日為零點零壹、八十九年
    五月十二日為零點一，是原告左眼視力確出現持續病變之情形，與前揭卷附光田
    綜合醫院、台中榮民總醫院對台中地方法院八十八年度保險字第十一號之回函，
    表示化學性灼傷會產生持續性病變，甚至持續數月之久之見解相符，亦無被告喬
    治亞保險台灣分公司所稱視力於七十九年五月九日始行驟降之情形。本院核以原
    告主張之事故及視力減損經過，與前述二家醫院之專業意見相符，且省立台中醫
    院、台中榮民總醫院、中國醫藥學院附設醫院、光田綜合醫院最終均判定原告左
    眼係受化學性灼傷（或燒傷）之診斷意見，已足認原告現左眼殘廢之事實，與八
    十九年三月十七日事故之間，有因果關係無疑。
  (四)末查，原告所主張之事故經過，係遭潑灑不明液體致成左眼殘廢。姑不論此是否
    為故意所致（是否故意應由被告喬治亞保險台灣分公司舉證），此事故一般而言
    ，確屬突然；且經省立台中醫院、台中榮民總醫院、中國醫藥學院附設醫院、光
    田綜合醫院診斷，原告左眼殘廢既由於化學性灼傷所致，則此事故亦屬外在事故
    。是綜上所述，本院認原告已就突然、外在事故及殘廢事實之存在，及其間之因
    果關係盡其舉證之責，原告此部份之主張堪可採信。
四、被告喬治亞保險台灣分公司雖另主張原告於出國前重複投保鉅額保險、無故於夜
    間行走於菲律賓街道之上，均有違常情云云，顯係主張原告有故意自殘之情形存
    在，故被告喬治亞保險台灣分公司可免除給付保險金之義務。然查：
  (一)原告雖就八十九年三月十七日時，其所投保之金額共達一億一千萬元，若保險人
    將保險金全部賠付予原告，其將獲得三、四千萬元保險金之事實，並未爭執，惟
    本院認為，此尚不足以證明原告所受之傷害係故意所致。蓋不同個人對於其生命
    、身體之價值評價，原即有所不同；於出國旅遊時，亦會對不同旅遊地點之保險
    必要，有不同判斷；另依個人前所遭遇的生活經驗、對保險制度的認識程度等，
    均會影響不同人的投保態度及選擇，難以有客觀標準可循；況原告於投保被告喬
    治亞保險台灣分公司之旅遊平安險時，即於保險單上載明曾於其他保險公司投保
    旅行平安險之事實，有該旅行平安險保險單在卷可稽，被告喬治亞保險台灣分公
    司於此情形之下猶接受原告投保該旅遊平安險，更不應反於訴訟時，主張原告重
    複保險之不當。另原告雖於八十九年三月十七日夜間九時左右自行行走於菲律賓
    街道之上，但當地治安情形如何？夜間九時左右是否已不適宜婦女單獨行走？被
    告喬治亞保險台灣分公司均未加以證明，更無從依此稱原告上揭行為有違常情，
    顯係故意造成左眼殘廢云云。
  (二)次查，原告於事故發生時，向多家保險公司投保為數甚鉅之意外保險，雖確有可
    疑之處，但在證據評價上，不過為輔助事實，或至多為間接事實，仍不能為證明
    原告故意自殘之主要事實。欲以此類證據證明待證事實，需先有「鉅額重複保險
    者受傷害必由於故意自殘」之經驗法則，或必須有足夠質、數量之此類證據存在
    ，方能令法院形成一定心證。就此本院認為，所謂「巨額重複保險者受傷害必由
    於故意自殘」之經驗法則，尚不能稱已存在；而本件被告喬治亞保險台灣分公司
    所舉用以證明原告係故意自殘之疑點，亦尚無從令本院形成不利原告之心證，是
    被告喬治亞保險台灣分公司就其主張原告係故意自殘之事實，尚未盡舉證之責，
    自更不能依此主張其無給付保險金之義務。
五、綜上所述，原告既已就突然、外在事故及殘廢事實之存在，及其間之因果關係盡
    其舉證之責，並為本院所採信，而被告喬治亞保險台灣分公司卻未能舉證該事故
    係原告故意行為所致，則原告主張其受有意外傷害並致殘廢之事實，足堪認定。
    是原告主張被告喬治亞保險台灣分公司應依保險契約給付保險金，及依保險法第
    三十四條第二項之規定給付遲延利息，即屬有理。
柒、從而，原告主張依名勝旅行社與被告中央產物保險公司間之旅行業綜合責任險契
    約，及第三人利益契約、債權讓與、保險法第三十四條第二項之規定，被告中央
    產物保險公司應給付原告七十萬六千九百七十四元及遲延利息，為無理由，應予
    駁回；至原告主張依其與被告喬治亞保險台灣分公司間之二件保險契約關係，被
    告喬治亞保險台灣分公司應共給付原告六百三十萬元（即八百萬之百分之三十加
    上一千萬之百分之三十五），及另依保險法第三十四條第二項之規定，被告喬治
    亞保險台灣分公司應給付自起訴狀繕本送達翌日即八十九年四月七日起至清償日
    止，按年息百分之十計算之利息，則有理由，應予准許。又兩造陳明願供擔保，
    聲請宣告假執行或免為假執行，經核原告勝訴部分，合於法律規定，爰分別酌定
    相當之擔保金額宣告之；原告其餘假執行之聲請，因訴之駁回而失所依據，不予
    准許。
捌、本件事證已臻明確，兩造其餘攻擊防禦方法及所提之證據，核與判決結果無影響
    ，毋庸一一論述，附此敘明。
玖、訴訟費用負擔及假執行之依據：民事訴訟法第七十九條但書、第八十五條第一項
    但書、第三百九十條第二項、第三百九十二條。
中      華      民      國    九十      年      八      月     十三     日
                                            民事第三庭法      官  林鴻達
右為正本係照原本作成
如對本判決上訴，須於判決送達後廿日內向本院提出上訴狀
中      華      民      國    九十      年      八      月     十三     日
                                                      法院書記官  林秀娥


司法院資訊處製作；財團法人民間司法改革基金會備份。
